ACORDAO-COMPLETO-2524281

ACÓRDÃO 96/2022 ATA 1/2022 - SEGUNDA CÂMARA

VISTOS, relatados e discutidos estes autos em que se aprecia ato de aposentadoria emitido pelo Tribunal Regional Federal da 3ª Região;
ACORDAM os Ministros do Tribunal de Contas da União, reunidos em sessão da Segunda Câmara, diante das razões expostas pelo Relator, e com fundamento no art. 71, inciso III, da Constituição Federal de 1988, c/c os arts. 1º, inciso V, e 39, inciso II, da Lei 8.443/1992, e ainda com o art. 260, § 1º, do Regimento Interno do TCU, em:
9.1. considerar legal a aposentadoria de Irene Escudero Garcia de Sena, concedendo o registro ao ato correspondente;
9.2. dar ciência deste acórdão ao Tribunal Regional Federal da 3ª Região.

Ato de aposentadoria.

Segunda Câmara

Tribunal Regional Federal da 3ª Região.

3. Interessados/Responsáveis:
3.1. Interessado: Irene Escudero Garcia de Sena (XXX.983.668-XX).

13.1. Ministros presentes: Aroldo Cedraz (na Presidência), Augusto Nardes, Raimundo Carreiro e Bruno Dantas (Relator).
13.2. Ministros-Substitutos presentes: Marcos Bemquerer Costa e André Luís de Carvalho.

BRUNO DANTAS

Adoto como relatório a instrução elaborada pela secretaria responsável pela análise da demanda (peça 5) , que contou com a anuência do Ministério Público junto ao TCU (peça 7) :
"INTRODUÇÃO
Trata-se de ato de aposentadoria, submetido, para fins de registro, à apreciação do Tribunal de Contas da União (TCU) , de acordo com o art. 71, inciso III, da Constituição Federal.  O ato foi cadastrado e disponibilizado ao TCU por intermédio do Sistema e-Pessoal, na forma do art. 2º e 4º da Instrução Normativa TCU 78/2018.
O ato desse processo pertence às seguintes unidades:
Unidade emissora: Tribunal Regional Federal da 3ª Região.
Unidade cadastradora:  Tribunal Regional Federal da 3ª Região.
Subunidade cadastradora: Secretaria de Gestão de Pessoas-SEGE.
EXAME TÉCNICO
Procedimentos aplicados
Os procedimentos para exame, apreciação e registro de atos de pessoal encontram-se estabelecidos na Instrução Normativa TCU 78/2018 e na Resolução TCU 206/2007. Essas normas dispõem que os atos de pessoal disponibilizados por meio do e-Pessoal devem ser submetidos previamente a críticas automatizadas, com base em parâmetros predefinidos.
As críticas das informações cadastradas na etapa de coleta do ato foram elaboradas e validadas levando-se em conta as peculiaridades de cada ato. Os itens verificados nessa etapa são inerentes a dados cadastrais, fundamentos legais, mapa de tempo, ficha financeira, assim como eventuais ocorrências de acumulação. Trata-se de verificações abrangentes, minuciosas e precisas e sem a necessidade de ação humana e, portanto, menos suscetível a falhas. As críticas aplicadas estão discriminadas no sistema, no Menu e-Pessoal, opção 'Crítica', que podem ser acessadas mediante concessão de perfil específico a servidores do TCU responsáveis pela análise.
Além das críticas automatizadas, há verificação humana adicional no caso de haver alertas do sistema ou informações não formatadas, como esclarecimentos do gestor ou do controle interno.  
As críticas também consideram os registros do Sistema Integrado de Administração de Recursos Humanos (Siape) . O Siape disponibiliza informações atualizadas sobre as parcelas que integram os proventos, diferentemente, portanto, do e-Pessoal, que informa as parcelas no momento do registro do ato. 
Essa confrontação com o Siape fornece uma visão atual e verdadeira da situação, o que permite descaracterizar irregularidades e inconsistências que, embora constantes do e-Pessoal, já foram corrigidas.
As verificações detectadas no ato encontram-se discriminadas na aba de pendências do ato no sistema e-Pessoal, bem como no espelho do ato contemplado por esta instrução.
Exame das Constatações
Ato: 37118/2018 - Alteração - Interessado: IRENE ESCUDERO GARCIA DE SENA - CPF: XXX.983.668-XX
Parecer do Controle Interno: considerar o ato Legal com esclarecimentos. Justificativa:  Formulário de alteração de aposentadoria disponibilizado ao Controle Interno em 14/06/2018. Efetuada diligência ao Gestor de Pessoal no período de 08/08/2018 a 09/08/2018.
Constatações e análises: 
0. Houve o registro de pelo menos uma rubrica com 'Denominação para análise pelo TCU = Vantagem de caráter pessoal (121129 - PROVENTO OPCAO CJ 03 (Vantagem de caráter pessoal - Incorporação de opção de função) - R$ 8.411,01) .
Justificativa do Gestor de Pessoal: Não há. Verificação efetuada no âmbito do TCU.
Análise do Controle Interno:  Não há. Verificação efetuada no âmbito do TCU.
Análise da Equipe Técnica: Legal
Apesar de ilegal o pagamento da vantagem de opção, por estar cumulativo com a vantagem de quintos, situação vedada pelo art. 193, § 2º, da Lei 8.112/1990 e art. 7º, parágrafo único, da Lei 9.624/1998, tal vantagem já foi objeto de análise no ato inicial, submetido a registro por intermédio do SISAC sob número de controle 20782403-04-1998-000060-1. Assim, por já estar o ato inicial julgado legal há mais de cinco anos, não há possibilidade de exclusão da vantagem na apreciação do ato em destaque. Nesse caso, em virtude do que foi decidido no âmbito do Acórdão 565/2021-TCU-Plenário, a Unidade Jurisdicionada deverá transformar a vantagem de opção em vantagem pessoal nominalmente identificada, sujeita exclusivamente ao reajuste geral dos servidores públicos federais.
0. O Controle interno emitiu parecer pela legalidade com esclarecimentos.
Justificativa do Gestor de Pessoal: Não há. Verificação efetuada no âmbito do TCU.
Análise do Controle Interno:  Não há. Verificação efetuada no âmbito do TCU.
Análise da Equipe Técnica: Legal
Os esclarecimentos apontados pelo Controle Interno são irrelevantes para a análise da legalidade do ato ou já foram analisados em crítica específica do e-Pessoal.
0. Houve o registro de pelo menos uma rubrica com 'Denominação para análise pelo TCU = Vantagem de caráter pessoal (122068 - PROV VPNI 08 L  9527/97 (Vantagem de caráter pessoal - Incorporação de quintos/décimos de função) - R$ 2.428,46) .
Justificativa do Gestor de Pessoal: Não há. Verificação efetuada no âmbito do TCU.
Análise do Controle Interno:  Não há. Verificação efetuada no âmbito do TCU.
Análise da Equipe Técnica: Ilegal
É ilegal a concessão da vantagem de quintos/décimos sem que haja tempo de exercício de função suficiente para a parcela deferida.
0. Houve o registro de pelo menos uma rubrica com 'Denominação para análise pelo TCU = Vantagem de caráter pessoal (122069 - PROV VPNI 09 L 9527/97 (Vantagem de caráter pessoal - Incorporação de quintos/décimos de função) - R$ 4.141,01) .
Justificativa do Gestor de Pessoal: Não há. Verificação efetuada no âmbito do TCU.
Análise do Controle Interno:  Não há. Verificação efetuada no âmbito do TCU.
Análise da Equipe Técnica: Ilegal
É ilegal a concessão da vantagem de quintos/décimos sem que haja tempo de exercício de função suficiente para a parcela deferida.
O quadro resumo de ocorrências e, quando for o caso, o detalhamento da norma legal e da jurisprudência para as inconsistências acima elencadas encontra-se no anexo II dessa instrução. 
Encaminhamento do ato: 
0. Considerar ILEGAL e recusar registro do ato de Aposentadoria de IRENE ESCUDERO GARCIA DE SENA do quadro de pessoal do órgão/entidade Tribunal Regional Federal da 3ª Região, com base nos arts. 71, inciso III, da Constituição Federal, 1º, inciso V, e 39, inciso II, da Lei 8.443/1992 e 260, § 1º, do Regimento Interno. 
0. Com fulcro no art. 262, caput, do Regimento Interno deste Tribunal, determinar ao órgão/entidade Tribunal Regional Federal da 3ª Região que: 
dê ciência, no prazo de quinze dias, contados da notificação, do inteiro teor desta deliberação ao interessado, alertando-o de que o efeito suspensivo proveniente da interposição de eventuais recursos junto ao TCU não o exime da devolução dos valores percebidos indevidamente, caso o recurso não seja provido.
promova a exclusão, no prazo 15 (quinze) dias, contados a partir da ciência desta deliberação, sujeitando-se a autoridade administrativa omissa à responsabilidade solidária, da rubrica apontada em face de manifesta ilegalidade, uma vez que o seu pagamento não encontra respaldo na jurisprudência deste Tribunal.
emita novo ato, livre da irregularidade ora apontada, em substituição ao ato de Aposentadoria de IRENE ESCUDERO GARCIA DE SENA, submetendo-o à nova apreciação por este Tribunal, na forma do artigo 260, caput, também do Regimento.
no prazo de trinta dias, contados da ciência da decisão, envie a este Tribunal documentos comprobatórios de que o interessado cujo ato foi impugnado está ciente do julgamento deste Tribunal.
dispense a devolução dos valores indevidamente recebidos de boa-fé até a data da ciência do órgão/entidade Tribunal Regional Federal da 3ª Região, do acórdão que vier a ser proferido, com base no Enunciado 106 da Súmula da Jurisprudência do TCU.
transforme a vantagem de 'opção' em Vantagem Pessoal Nominalmente Identificada - VPNI, sujeita exclusivamente ao reajuste geral dos servidores públicos federais.
CONCLUSÃO
A abrangência e a profundidade das verificações levadas a efeito fundamentam convicção de que o ato 37118/2018 pode ser apreciado pela ilegalidade, em razão das irregularidades apontadas no item Exame das Constatações desta instrução, que representam afronta à legislação e à jurisprudência de referência.
O aludido ato deu entrada neste Tribunal há menos de cinco anos, não sendo aplicável, portanto, o procedimento de contraditório e ampla defesa determinado pelo Acórdão 587/2011-TCU-Plenário.
PROPOSTA DE ENCAMINHAMENTO
Ante o exposto, com fundamento no art. 71, inciso III, da Constituição Federal, no art. 1º, inciso V, e art. 39, incisos I e II, da Lei 8.443/1992, no art. 260 do Regimento Interno do Tribunal de Contas da União, propõe-se: 
Considerar ILEGAL e recusar registro do ato de Aposentadoria de IRENE ESCUDERO GARCIA DE SENA do quadro de pessoal do órgão/entidade Tribunal Regional Federal da 3ª Região, com base nos arts. 71, inciso III, da Constituição Federal, 1º, inciso V, e 39, inciso II, da Lei 8.443/1992 e 260, § 1º, do Regimento Interno.
Com fulcro no art. 262, caput, do Regimento Interno deste Tribunal, determinar ao órgão/entidade Tribunal Regional Federal da 3ª Região que: 
0. dispense a devolução dos valores indevidamente recebidos de boa-fé até a data da ciência do órgão/entidade Tribunal Regional Federal da 3ª Região, do acórdão que vier a ser proferido, com base no Enunciado 106 da Súmula da Jurisprudência do TCU.
0. dê ciência, no prazo de quinze dias, contados da notificação, do inteiro teor desta deliberação ao interessado, alertando-o de que o efeito suspensivo proveniente da interposição de eventuais recursos junto ao TCU não o exime da devolução dos valores percebidos indevidamente, caso o recurso não seja provido.
0. promova a exclusão, no prazo 15 (quinze) dias, contados a partir da ciência desta deliberação, sujeitando-se a autoridade administrativa omissa à responsabilidade solidária, da rubrica apontada em face de manifesta ilegalidade, uma vez que o seu pagamento não encontra respaldo na jurisprudência deste Tribunal.
0. transforme a vantagem de 'opção' em Vantagem Pessoal Nominalmente Identificada - VPNI, sujeita exclusivamente ao reajuste geral dos servidores públicos federais.
0. emita novo ato, livre da irregularidade ora apontada, em substituição ao ato de Aposentadoria de IRENE ESCUDERO GARCIA DE SENA, submetendo-o à nova apreciação por este Tribunal, na forma do artigo 260, caput, também do Regimento.
0. no prazo de trinta dias, contados da ciência da decisão, envie a este Tribunal documentos comprobatórios de que o interessado cujo ato foi impugnado está ciente do julgamento deste Tribunal."
	É o relatório.

não há

Procurador Sergio Ricardo Costa Caribé.

aposentadoria. incorporação de quintos e da vantagem denominada opção. ato inicial contendo referidas parcelas já apreciado e registrado pelo tcu. ato de alteração superveniente para integralização dos proventos nos termos do art. 190 da lei 8.112/1990. legalidade e registro. ciência.

APOSENTADORIA (APOS)

Secretaria de Fiscalização de Integridade de Atos e Pagamentos de Pessoal e de Benefícios Sociais (Sefip).

Cuidam os autos de ato de aposentadoria encaminhado pelo Tribunal Regional Federal da 3ª Região em favor de Irene Escudero Garcia de Sena.
2.	Conforme consta do relatório precedente, a Sefip, com o apoio do MPTCU, manifestou-se pela ilegalidade do ato em razão de impropriedade identificada na incorporação de quintos. Identificou, ainda, impropriedade na incorporação da vantagem opção, sem possibilidade de determinação para sua exclusão por verificar que a parcela constava do ato inicial de aposentadoria da interessada, considerado legal e registrado há mais de cinco anos.
3.	Passo a examinar o mérito.
4.	Em que pesem as ponderações apresentadas no relatório precedente, impõe-se reconhecer que o ato inicial de aposentadoria da interessada, considerado legal e registrado por força do Acórdão 2460/2006-TCU-Primeira Câmara, já contemplava as frações de quintos e a parcela opção.
5.	Significa que as referidas vantagens se encontram aperfeiçoadas no plano administrativo, ante a chancela do ato inicial há mais de cinco anos e ante a ausência de indícios de má-fé. Cumpre, portanto, ao TCU, ao apreciar o presente ato de alteração, averiguar as inovações por ele trazidas, não sendo permitido reavaliar situações já consolidadas por ocasião do registro do ato inicial (v. Acórdão 7188/2017-TCU-Segunda Câmara e 1.232/2020-TCU-Primeira Câmara) .
6.	A meu sentir, não se mostra razoável que, a cada ato de alteração, o TCU tenha a prerrogativa de revisitar todos os aspectos encerrados nas concessões dos servidores. Tal possibilidade configuraria flagrante impossibilidade de consolidação das situações funcionais dos interessados, com grave ofensa à segurança jurídica da relação estabelecida com a Administração.
7.	Nesse cenário, ao averiguar a inovação trazida pelo ato de alteração da aposentadoria da interessada, observa-se que ele sobreveio unicamente para integralizar seus proventos, com amparo no art. 190 da Lei 8.112/1990, não havendo qualquer impropriedade quanto a esse aspecto, o que conduz à legalidade e registro da concessão.
		Ante o exposto, voto por que o Tribunal adote a deliberação que ora submeto à apreciação deste Colegiado.
	TCU, Sala das Sessões Ministro Luciano Brandão Alves de Souza, em 25 de janeiro de 2022.
Ministro BRUNO DANTAS
Relator